臺灣高等法院交通事件裁定　　　　　　100年度交抗字第501號
抗 告 人即
原處分機關　交通部公路總局新竹區監理所中壢監理站
受 處 分人　詹前開
上列抗告人因受處分人違反道路交通管理處罰條例事件，不服臺
灣桃園地方法院中華民國100年3月21日所為裁定（99年度交聲字
第1743號），提起抗告，本院裁定如下：
    主  文
抗告駁回。
    理  由
一、抗告意旨略以：(一)道路交通管理處罰條例第68條第2項明文
    領有汽車駕駛執照之汽車駕駛人，駕駛非其駕駛執照種類之
    車輛，應受吊扣駕駛執照情形時，記違規點數5點。本件受
    處分人詹前開（簡稱受處分人）領有機車駕照並非無照，其
    領有機車駕照駕駛小型車，本站依道路交通管理處罰條例第
    68條第2項，記違規點數5點，緩即予吊扣機車駕照，應無違
    誤，原裁定認受處分人係無照駕駛，將本站「記違規點5點
    」處分撤銷改處「1年內不得考領小型車普通駕照」，與實
    際駕照狀況不符，亦與道路交通管理處罰條例第68條第2項
    法定處罰不合；(二)行政罰法第25條規定：「數行為違反同一
    或不同行政法上義務之規定者，分別處罰之。」受處分人無
    照駕駛與酒後駕車係不同違規行為，依行政罰法第25條應分
    別處罰之，無競合問題，原裁定將本站就違規事實「領有機
    器腳踏車駕駛執照駕駛小型車處罰鍰新臺幣（下同）6,000
    元」部分撤銷，亦有違誤，爰請撤銷原裁定云云。
二、本院按：(一)汽車駕駛人有飲用酒類或其他類似物後，其吐氣
    所含酒精濃度超過每公升0.25毫克或血液中酒精濃度超過百
    分之0.05以上之情形者，不得駕車；汽車駕駛人，駕駛汽車
    經測試檢定有酒精濃度超過規定標準之情形者，處15,000元
    以上60,000元以下罰鍰，並當場移置保管該汽車及吊扣其駕
    駛執照1年；汽車駕駛人，有第35條第1項規定之情形者，應
    接受道路交通安全講習；汽車駕駛人違反本條例規定，應受
    吊扣駕駛執照處分，於汽車駕駛人係無駕駛執照駕車者，在
    所規定最長吊扣期間內，不得考領駕駛執照，道路交通安全
    規則第114條第2款，道路交通管理處罰條例第35條第1項第1
    款、第24條第1項第2款、第67條第6項分別定有明文。(二)於
    民國94年2月5日公布，於95年2月5日施行之行政罰法第26條
    規定：「一行為同時觸犯刑事法律及違反行政法上義務規定
    者，依刑事法律處罰之。但其行為應處以其他種類行政罰或
    得沒入之物而未經法院宣告沒收者，亦得裁處之。前項行為
    如經不起訴處分或為無罪、免訴、不受理、不付審理之裁判
    確定者，得依違反行政法上義務規定裁處之。」此即所謂一
    事不二罰原則。考其立法目的，無非係以一行為同時觸犯刑
    事法律及違反行政法上義務規定時，由於刑罰與行政罰同屬
    不法行為之制裁，而刑罰之懲罰作用較強，依刑事法律處罰
    即足資警惕，實無再處行政罰之必要；且刑事法律之處罰，
    由法院依法定程序為之，較符合正當法律程序，應予優先適
    用，但罰鍰以外之沒入或其他種類行政罰，因兼具維護公共
    秩序之作用，為達行政目的，行政機關仍得併予裁處。(三)被
    告所犯為死刑、無期徒刑或最輕本刑3年以上有期徒刑以外
    之罪，檢察官參酌刑法第57條所列事項及公共利益之維護，
    認以緩起訴為適當者，得定1年以上3年以下之緩起訴期間為
    緩起訴處分，其期間自緩起訴處分確定之日起算；又被告於
    緩起訴期間內，有刑事訴訟法第253條之3第1項各款情形之
    一者，檢察官得依職權或依告訴人之聲請撤銷原處分，繼續
    偵查或起訴。準此，被告經檢察官為「緩起訴」處分者，於
    「緩起訴」猶豫期間，其最後是否會被檢察官提起公訴，猶
    懸而未定，檢察官於期間內，可對被告繼續觀察，此時若被
    告顯無反省警惕之情或根本欠缺反省警惕之能力，檢察官得
    依職權或依告訴人聲請，將被告「緩起訴」處分撤銷，固見
    緩起訴處分顯與不起訴處分之性質不同，而行政罰法第26條
    明定「一行為不二罰」之原則，且應受行政罰之行為如經「
    不起訴處分或為無罪、免訴、不受理、不付審理」之裁判確
    定者，始得依違反行政法上義務規定裁處之，並未包括「緩
    起訴」處分在內。但「緩起訴」處分之最終使被告免於刑事
    訴追之效果與「不起訴」處分之效果相同，是以行政罰法第
    26條第2項是否不包括緩起訴處分情形，仍非無疑，且觀諸
    被告須待緩起訴處分實質確定時，最終始能確定免於受刑事
    訴追，亦即在緩起訴期間內即猶豫期間期滿前，該緩起訴處
    分仍有被撤銷之可能，此時原處分機關若依法為行政裁決，
    將使受處分人有同時遭受行政處罰及刑事訴追之危險，顯與
    行政罰法第26條規定之立法意旨相違背。況檢察官為緩起訴
    處分時，依刑事訴訟法第253條之2第1項規定對被告所為之
    指示及課予負擔，具有實質刑罰之效果，對被告具有財產減
    少及自由受限之影響，性質上可謂刑事處分，而緩起訴制度
    雖以特別預防為優先考量，但在具體個案決定上，實則已達
    到一般預防的作用及報應理念，基於一行為不二罰原則，受
    處分人既已就其行為受到刑事處分，自不應因同一行為再受
    到國家的處罰（本院暨所屬法院96年法律座談會刑事類提案
    第36號研討結果參照）。惟若行為人所支付之緩起訴處分金
    ，未達道路交通管理處罰條例第92條第3項（96年1月29日修
    正後，已移列於同條第4項）所訂最低罰鍰基準規定者（依
    違反道路交通管理事件統一裁罰基準表之規定，駕駛人違反
    處罰條例第35條第1項第1款之規定，其吐氣所含酒精濃度超
    過每公升0.55毫克以上者，小型車之最低罰鍰為4萬9,500元
    ），依該條例第35條第8項之規定，即須補繳不足最低罰鍰
    之部分，始為適法，且如一方面認為行為人依檢察官緩起訴
    處分命令而為金錢給付，與受刑事處罰無異，依行政罰法第
    26條之規定，監理機關不得再行裁罰；一方面卻又認為該等
    金錢給付不屬於道路交通管理處罰條例第35條第8項所定罰
    金，無需依該項規定補繳不足最低罰鍰部分之差額，理由顯
    有矛盾，且若緩起訴捐款金額低於最低罰鍰金額，亦有失公
    平（本院暨所屬法院97年法律座談會刑事類提案第39號研討
    結果參照）。(四)汽車駕駛執照為駕駛汽車之許可憑證，由駕
    駛人向公路監理機關申請登記，考驗及格後發給之。汽車駕
    駛人經考驗及格，未領取駕駛執照前，不得駕駛汽車，道路
    交通安全規則第50條第1項定有明文。是未持有汽車駕駛執
    照而駕駛汽車者，即應依道路交通管理處罰條例第21條第1
    項第1款、第2款、第9款、第2項之規定為處罰。復依道路交
    通安全規則第53條、第61條、第61條之1規定，我國汽車駕
    駛執照，係依汽車類、機器腳踏車類，先分為汽車駕駛執照
    、機器腳踏車駕駛執照二類；再依汽車及機器腳踏車之各該
    級類，分為小型車、大貨車、大客車、聯結車駕駛執照、以
    及大型機車、普通重型機車、輕型機車駕駛執照；另就汽車
    駕駛執照依自用及因職業而駕駛分為普通及職業駕駛執照。
    而就上開汽車及機器腳踏車之各類級駕駛執照之持用方式，
    汽車駕駛執照、機器腳踏車駕駛執照間，除已持有汽車駕駛
    執照可騎乘輕型機器腳踏車外，該二類駕駛執照不可流用，
    否則即屬無照駕駛，均應依道路交通管理處罰條例第21條第
    1項第1款、第2款、第9款規定處罰。換言之，領有小型車、
    大貨車、大客車及聯結車駕駛執照，而未領有大型或普通重
    型機車者，僅得騎乘輕型機器腳踏車，倘騎乘大型或普通重
    型機車，則屬無照駕駛。反之，領有大型或普通重型機車駕
    駛執照，而未領有小型車、大貨車、大客車或聯結車駕駛執
    照，如駕駛各該型級汽車，亦屬無照駕駛。又道路交通管理
    處罰條例第68條經總統於99年5月5日以華總一義字第099001
    07731號令修正公布，並自同年9月1日施行，並該條增訂第2
    項規定為：「領有汽車駕駛執照之汽車駕駛人，除駕駛聯結
    車、大客車、大貨車外之非其駕駛執照種類之車輛，違反本
    條例及道路交通安全規則之規定，應受吊扣駕駛執照情形時
    ，無因而肇事致人受傷或重傷者，記違規點數5點。但1年內
    違規點數共達6點以上或再次應受吊扣駕駛執照情形者，併
    依原違反本條例應受吊扣駕駛執照處分規定，吊扣其駕駛執
    照。」查監理機關依道路交通安全規則第53條、第61條及第
    61條之1等規定，僅核發駕駛或騎乘之最高級汽車駕駛執照
    或機器腳踏車駕駛執照，作為駕駛或騎乘最高級以下之各低
    級汽車或機器腳踏車之證明，而未再另行核發最高級以下之
    各低級汽車駕駛執照或機器腳踏車駕駛執照，而基於不當連
    結禁止之原則，領有汽車駕駛執照之駕駛人，應受吊扣駕照
    處分者，依理本應吊扣駕駛人違規時所駕駛車輛種類之駕駛
    執照，然實務在適用99年9月1日修正施行前之道路交通管理
    處罰條例第68條第2項規定時，不免有產生駕駛較低級車輛
    導致駕駛人持有較高級車輛種類駕照遭吊扣之不合理結果，
    是有本次99年9月1日道路交通管理處罰條例第68條第2項之
    修正施行，復有道路交通管理處罰條例第68條第2項增訂之
    立法理由「一、委員提案修正條文將產生如駕駛人以其領有
    之聯結車、大客車或大貨車駕駛執照駕駛小型車，違規酒後
    駕車、肇事逃逸時，卻無法吊扣其所領有之駕駛執照，以限
    制其繼續駕車行駛道路之情形，無法達到有效處罰及維護道
    路交通安全之立法目的。二、鑑於本條例前已修正刪除受吊
    扣駕駛執照處分，吊扣各級駕駛執照之規定，為利明確汽車
    駕駛人駕駛非其駕駛執照種類之車輛，違反應受吊扣駕駛執
    照之處分處理，增訂第2項得緩即予吊扣而採記違規點數及
    駕駛人仍無改正仍再犯違規之應併原吊扣處罰之規定」（參
    照立法院公報第99卷第26期院會紀錄）可參。是修正後道路
    交通管理處罰條例第68條第2項所謂「領有汽車駕駛執照之
    汽車駕駛人，除駕駛聯結車、大客車、大貨車外之非其駕駛
    執照種類之車輛」，應係指駕駛人1.領有高級車種汽車駕駛
    執照，卻駕駛該級車類以下汽車或騎乘輕型機器腳踏車；2.
    領有高級機器腳踏車種類駕駛執照，駕駛該級機器腳踏車種
    類以下機器腳踏車之情形而言。如駕駛人持有較低級車種之
    駕駛執照而駕駛較高級之車輛、持汽車駕駛執照駕駛輕型機
    器腳踏車以外之機器腳踏車、持機器腳踏車駕駛執照駕駛小
    型車以上之汽車種類，依前所述，均屬無照駕駛，與道路交
    通管理處罰條例第68條第2項所謂「領有汽車駕駛執照之汽
    車駕駛人」之構成要件有間，自無道路交通管理處罰條例第
    68條第2項之適用。
三、經查：(一)受處分人僅領有機器腳踏車執照，卻於98年4月17
    日晚間11時35分許，酒後駕駛車牌號碼7125-FP號之自用小
    客車，行經桃園縣楊梅鎮○○路與梅獅路口處，為桃園縣政
    府警察局楊梅分局草湳派出所員警吳鴻章攔檢測得吐氣所含
    酒精濃度為每公升1.14毫克，而有「領有機器腳踏車執照駕
    駛小型車」、「汽車駕駛人酒精濃度超過規定標準（0.55以
    上）」之違規行為等情，為受處分人所不爭執，並有桃園縣
    政府警察局桃警局交字第DB0000000號舉發違反道路交通管
    理事件通知單、交通部公路總局新竹區監理所中壢監99年11
    月5日壢監裁字第裁53-DB0000000號違反道路交通管理事件
    裁決書各1紙在卷可參，是受處分人領有機器腳踏車執照，
    卻於酒後駕駛自用小客車之違規事實，甚為明確。又受處分
    人同一酒醉駕車之行為，因同時觸犯刑法第185條之3公共危
    險罪，業經臺灣桃園地方法院檢察署檢察官以98年度速偵字
    第2763號為緩起訴處分，緩起訴期間為1年，命異議人應於
    緩起訴處分確定後，自收受該署通知後6個月內，向國庫支
    付4萬元，嗣依職權送請再議，經臺灣高等法院檢察署98年
    度上職議字第5671號駁回確定，緩起訴期間為98年5月15日
    至99年5月14日止，而異議人已於98年7月7日至臺灣桃園地
    方法院檢察署支付應繳納國庫之緩起訴處分金4萬元，且緩
    起訴期間業已屆滿未經撤銷等情，亦據受處分人於異議狀內
    記載明確，並有臺灣桃園地方法院檢察署檢察官98年度速偵
    字第2763號緩起訴處分書、臺灣高等法院檢察署98年度上職
    議字第5671號處分書、臺灣桃園地方法院檢察署檢察官執行
    緩起訴處分命令通知書及本院被告前案紀錄表各1份在卷可
    按。是以，受處分人於上開時、地因酒後駕車之違規為警查
    獲，並受緩起訴處分確定，且已依緩起訴處分命令向國庫支
    付4萬元，現緩起訴期間業已屆滿未經撤銷等事實，亦堪認
    定。(二)本件受處分人酒後超過規定標準而駕駛動力交通工具
    之行為，同時涉犯道路交通管理處罰條例第35條第1項第1款
    規定及刑法第185條之3之公共危險罪，其中刑事部分，業經
    臺灣桃園地方法院檢察署檢察官緩起訴處分確定，受處分人
    並已依檢察官指示之負擔條件支付緩起訴處分金4萬元，已
    如前述。核此緩起訴處分附加條件之履行固非刑法所定刑罰
    之種類，但已影響被告之財產權權益，具有實質刑罰之效果
    ，實質上應可該當行政罰法第26條第1項「依刑事法律」之
    刑事處分規定及道路交通管理處罰條例第35條第8項規定之
    「罰金」，而參諸違反道路交通管理事件統一裁罰基準表所
    載，對於駕駛人駕駛自用小客車，其吐氣所含酒精濃度超過
    每公升0.55毫克以上，於期限內繳納或聽候裁決者，最低應
    納罰鍰之數額為4萬9,500元，是受處分人雖已依檢察官緩起
    訴處分命令支付4萬元，但仍有不足9,500元，揆諸前揭說明
    ，自應就差額部分（即9,500元）予以裁罰。至原處分機關
    裁處受處分人應參加道路安全講習部分，係為達成遏止酒後
    駕車之不法行為，維護道路交通用路權人之安全法益等行政
    目的所必要之罰鍰以外之其他種類行政罰，依行政罰法第26
    條第1項但書之規定，原處分機關仍得裁處，並未違反「一
    事不二罰」之規定，故此部分之裁處並無違誤至明。(三)又本
    件受處分人於82年5月8日考領有重型機車駕照，持有之普通
    大貨車汽車駕照已於97年10月13日遭原處分機關吊銷，尚未
    重新考領等情，有汽車駕照基本資料1紙在卷可憑，並為原
    處分機關職務上所知悉，又有原處分機關違反道路交通管理
    事件不服裁決聲明異議案件意見書1份在卷可憑。受處分人
    飲酒後駕駛自用小客車，而有「汽車駕駛人酒精濃度超過規
    定標準（0.55以上）」之違規，依道路交通管理處罰條例第
    35條第1項第1款之規定，應受吊扣自小客車駕照1年之處分
    。然受處分人之普通大貨車駕駛執照業經吊銷，而受處分人
    所持有之重型機車駕照，亦不得作為駕駛自小客車之憑證，
    是受處分人自非道路交通管理處罰條例第68條第2項所謂之
    「領有汽車駕駛執照之汽車駕駛人」，而應屬「無照駕駛」
    之駕駛人，且無法再裁處「吊扣駕駛執照」，是應依道路交
    通管理處罰條例第67條第6項之規定，裁處受處分人「1年內
    不得考領小型車普通駕駛執照」，原處分機關遽依道路交通
    管理處罰條例第68條第2項之規定，裁處受處分人「記違規
    點數5點」，於法顯有未合。(四)至受處分人領有機器腳踏車
    執照，卻於酒後駕駛自用小客車，受處分人除應成立首揭道
    路交通管理處罰條例第35條第1項第1款之違規外，復構成同
    條例第21條第1項第2款領有機器腳踏車執照駕駛小型車之違
    規，本均應處罰，惟按一行為違反數個行政法上義務規定而
    應處罰鍰者，依法定罰鍰額最高之規定裁處，行政罰法第24
    條第1項前段定有明文，本件受處分人既係以一駕車行為，
    同時違反上述2項交通處罰之規定，自應從一重處罰之；而
    道路交通管理處罰條例第35條第1項所定之罰鍰額為1萬5,00
    0元以上6萬元以下，受處分人另所違反之同條例第21條第1
    項第2款規定之罰鍰額至多係1萬2,000元，自應從一重依該
    條例第35條第1項第1款處罰即可，詎原處分機關未依法行政
    ，就受處分人「領有機器腳踏車執照駕駛小型車」之違規行
    為另依道路交通管理處罰條例第21條第1項第2款規定裁處罰
    鍰6,000元，亦顯與行政罰法第24條第1項前段規定意旨相違
    ，自屬無可維持。
四、原審本於同上見解，認受處分人確有於前揭時、地持機器腳
    踏車執照，於飲酒後駕駛自用小客車之違規行為，原處分機
    關依道路交通管理處罰條例第24條第1項第2款之規定，裁處
    受處分人施以道路交通安全講習之其他種類行政裁罰，於法
    尚無不合。惟原處分機關依道路交通管理處罰條例第35條第
    1項第1款規定裁處受處分人罰鍰4萬9,500元，而非裁罰差額
    部分9,500元，實與行政罰法第26條第1項前段及道路交通管
    理處罰條例第35條第8項之規定意旨有違；且受處分人持重
    型機器腳踏車駕駛執照，於飲酒後駕駛自用小客車，於汽車
    駕駛執照與機器腳踏車駕駛執照相互間無法通用之前提下，
    受處分人此次駕駛行為核屬「無照駕駛」，而非屬「領有汽
    車駕駛執照」之情形，原處分機關遽引道路交通管理處罰條
    例第68條第2項之規定，裁處受處分人「記違規點數5點」，
    容有未洽；又受處分人前揭交通違規行為，依行政罰法第24
    條第1項前段規定，僅應從一重依道路交通管理處罰條例第
    35條第1項第1款處罰即可，然原處分機關竟仍依道路交通管
    理處罰條例第21條第1項第2款規定另裁處異議人罰鍰6,000
    元，亦有可議。從而，原審以受處分人提起本件聲明異議為
    有理由，且因本件酒後持機器腳踏車執照駕駛小型車為一個
    交通違規行為，酒駕違規之罰鍰、記違規點數5點、施以道
    路交通安全講習及無照駕車違規之罰鍰部分均無從區分，而
    將原處分全部撤銷，並自為裁定受處分人汽車駕駛人，駕駛
    汽車經測試檢定酒精濃度超過規定標準，處罰鍰9,500元、1
    年內不得考領小型車普通駕駛執照，並應接受道路交通安全
    講習等情，經核並無違誤。抗告人所為上開抗告之意旨，要
    係就原審已經審酌裁量之事項重為爭執，並無理由，應予駁
    回。
據上論斷，應依道路交通事件處理辦法第25條，刑事訴訟法第41
2條，裁定如主文。
中    華    民    國   100    年    5     月    31    日
                  刑事第十九庭審判長法  官  鄧振球
                                    法  官  彭幸鳴
                                    法  官  張江澤
以上正本證明與原本無異。
不得再抗告。
                                    書記官  胡新涓
中    華    民    國   100    年    6     月    2     日